臺灣嘉義地方法院民事判決
111年度訴字第61號
原      告  楊雪瓊  
            蘇崇銘  
            楊啓壽  

            蘇崇中  
            蔡易達  
兼上四人
訴訟代理人  張起凰  
被      告  劉進壽  
            劉正吉  
兼上一人
訴訟代理人  劉正同  
上列當事人間租佃爭議事件，本院於民國111年4月26日言詞辯論
終結，判決如下：
　　主　文
原告之訴駁回。
訴訟費用由原告負擔。
　　事實及理由
一、原告主張：
　　坐落嘉義縣民雄鄉北斗段228、228-1、228-2、228-3、228-
    4地號土地（均分割自同段228地號土地，重測前為嘉義縣○○
    鄉○○○段00號，下合稱系爭土地），現分別為原告張起凰、
    楊雪瓊、楊啟壽、蘇崇中、蘇崇銘、蔡易達所有。系爭土地
    原係訴外人楊放陣所有，其於民國38年間與訴外人劉守井成
    立三七五租約（下稱系爭租約），嗣於63年間楊放陣死亡，
    遂由楊放陣之子女與劉守井簽立上開租約，系爭土地並陸續
    由原告取得；而劉守井於70幾年死亡後，系爭租約亦陸續由
    被告劉進壽、劉正吉、劉正同繼承取得承租人地位，然原告
    在94年間發現被告將系爭土地一部分交由訴外人何萬定耕作
    ，何萬定死亡後，現由何金柱耕作，被告未自任耕作，已違
    反耕地三七五租約條例第16條規定，原告得依同條規定，請
    求被告返還系爭土地予原告。並聲明：被告應將系爭土地返
    還原告等語。
二、被告則均以：
　　38年間成立系爭租約時，劉守井有向楊放陣表示係由其與何
    萬定各耕作一半，並獲楊放陣同意，楊放陣亦表示只需以一
    個人名字承租即可，遂僅由劉守井出名與楊放陣成立系爭租
    約，然租金仍由劉守井與何萬定各負擔一半，為證明何萬定
    亦同為實際上之承租人，迄至何萬定死亡前，均以何萬定名
    義匯款予地主。嗣劉守井死亡後，由被告繼承系爭租約，並
    由被告劉進壽耕作系爭土地4分之1、被告劉正同、劉正吉共
    同耕作4分之1；至何萬定死亡後，由何金柱繼承系爭租約，
    耕作系爭土地2分之1。而系爭土地現由被告與何金柱自任耕
    作，並無違反耕地三七五租約條例第16條規定，是原告請求
    返還系爭土地無理由等語置辯。並聲明：駁回原告之訴。
三、本院得心證之理由：　　 
㈠、系爭土地原均為楊放陣所有，楊放陣於38年間與劉守井成立
    系爭租約，嗣楊放陣於63年間死亡，其所有系爭土地經過繼
    承及分割後，現分別由原告取得所有權；劉守井則於70幾年
    間死亡，系爭租約陸續由被告繼承租賃。系爭租約之租金自
    63年起至108年止，均以何萬定名義繳納等情，業據原告提
    出張起凰存摺內頁影本（見本院卷第75頁）、系爭土地登記
    第一類謄本（見本院卷第109-117頁）、證人何金柱提出之
    自63年起至107年止郵政國內匯款執據、收據影本（見本院
    卷第135-153頁）等件為憑，並為兩造所不爭執，此部分事
    實堪信為真實。
㈡、原告主張被告將系爭土地一部分交由何萬定耕作，何萬定死
    亡後又由其子何金柱耕作，被告未自任耕作，違反耕地三七
    五租約條例第16條規定，爰請求被告返還系爭土地等語；被
    告則以其等之祖父即劉守井在與系爭土地之原所有權人即楊
    放陣成立系爭租約時，已獲楊放陣同意將系爭土地一半交由
    何萬定耕作，雙方並均同意僅由劉守井出名與楊放陣成立系
    爭租約，然租金仍由劉守井與何萬定各負擔一半，是何萬定
    亦為系爭土地之承租人，被告與何萬定之繼承人即何金柱分
    別耕作系爭土地之一部分，並未違反三七五租約條例第16條
    規定，原告請求返還系爭土地無理由等語置辯。則本件所應
    審酌者厥為：被告是否有違反三七五租約條例第16條規定？
    原告請求被告返還系爭土地有無理由？
㈢、系爭租約之現承租人應為被告劉進壽、劉正同、劉正吉及何
    萬定等4人，被告並無將系爭土地轉租之情形：
    1.本件原告雖主張系爭租約登記之出租人為被告3人，何金
      柱僅係受轉租人而非系爭土地之承租人等語，並以系爭租
      約及租約更正通知書影本（見本院卷第79-86頁）為據。
      然按，耕地三七五減租條例第6條第1項規定「本條例施行
      後耕地租約應一律以書面為之，租約之訂立、變更、終止
      或換訂，應由出租人會同承租人申請登記」，係為保護佃
      農及謀舉證上便利而設，非謂凡租約之訂立、變更、終止
      或換訂，須經登記，始能生效(最高法院51年台上字第262
      9號判決意旨參照)。由上開說明，顯見耕地租約並非以書
      面登記作為生效要件，故就實際承租人為何之判斷，本不
      應拘泥於登記之名義人為何，而應綜合相關證據審究出租
      實情予以認定，合先敘明。
    2.經查，證人何金柱於本院審理時證稱：我父親何萬定前年
      已經往生，從我出生的時候，60年來都是我父親在耕作，
      之前我父親不識字，三七五減租38年成立，6年換約一次
      ，當時被告都沒有通知我們去換約，我們一直以為被告有
      跟地主協調，我有繳納地租給地主等語（見本院卷第125-
      130頁），從其證述內容可知其父親何萬定已經在系爭土
      地上耕作許久，且預期要與地主6年換約一次，只是以為
      被告有和地主協調所以沒有通知其去換約，故何金柱其與
      父親何萬定都是與系爭土地之地主成立租約，而非由被告
      等人轉租等情，堪以認定。
    3.原告固主張被告等將系爭土地轉租給何萬定及何金柱云云
      。惟查，系爭租約之租金自63年起至108年止，均以何萬
      定名義繳納給原告楊啓壽以及原告張起凰等人，此有張起
      凰存摺內頁影本（見本院卷第75頁）、自63年起至107年
      止郵政國內匯款執據、收據影本（見本院卷第135-153頁
      ）在卷可稽，若被告確實係將系爭土地轉租給何萬定以及
      何金柱，則按諸常情，何萬定理當應將承租系爭土地之租
      金交付給被告，再由被告給付租金予原告，而非由何萬定
      直接交付給原告楊啓壽以及原告張起凰等系爭土地所有人
      ，故原告主張何萬定及何金柱耕作之土地係轉租自被告等
      人，顯與常情不符，並非足採。
    4.如上所述，自63年間起至107年間止，長達30餘年期間，
      均由何萬定以匯款或交付現金之方式繳納租金，而均由原
      告等人收受租金，為何對於租金係由第三人何萬定繳納，
      而非由被告等人繳納乙事，向被告等人求證，反而均無異
      議長年收受租金？足見原告等人對於系爭土地係由被告與
      訴外人何萬定共同承租耕作乙事，知之甚詳，並且默示表
      示同意。而今為求收回系爭土地，忽而出面主張被告將系
      爭土地違法轉租予訴外人何萬定，顯不足採。
　㈣、系爭土地現由被告自任耕作，並無違反耕地三七五租約條例第16條之規定：
　　1.按承租人應自任耕作，並不得將耕地全部或一部轉租於他
      人，承租人違反前項規定時，原訂租約無效，得由出租人
      收回自行耕種或另行出租，耕地三七五減租條例第16條第
      1項、第2項定有明文。又該條第1項固禁止承租人將承租
      耕地之全部或一部「轉租」或「借與」他人使用或與之「
      交換耕作」，惟所謂承租人應自任耕作，是指承租人應以
      承租之土地供自己從事耕作之用而言，並非播種、施肥、
      去草、除蟲、採收等農作過程，悉須由承租人本人親為。
      苟將農作過程之一部分交與他人操作，而本身仍總理其事
      者，不違自耕之本旨，非法所不許（最高法院85年度台上
      字第423號判決、108年度台上字第420號判決意旨參照）
      。另參司法院大法官會議釋字第580號解釋文亦謂「所謂
      出租人之自任耕作，不以人力親自實施耕作為限，為農業
      科技化及企業化經營之自行耕作或委託代耕者亦屬之」。
　　2.被告三人抗辯稱雖將系爭土地委由訴外人即證人郭財明以
      機械耕作之方式代為耕作，實際上屬於自己耕作等語。經
      查：證人郭財明證稱：「打田、插秧、收割都是我在幫劉
      進壽耕作的，因為他年紀大了，他也不方便，收割後的稻
      米我會幫他們載去碾米廠，載去哪家碾米廠都是他們決定
      的，通常都是載去和泰碾米廠，我只知道碾米廠的名稱而
      已，不知道老闆的名字，我們幫人代耕，若是地主委託我
      們載去賣的地方。我們會幫其處理好，然後把賣稻米的錢
      交給地主」等語(見本院卷第197-204頁)，核與和泰碾米
      廠之老闆即證人劉垹寅證稱：「都是劉正同的母親在發落
      買賣稻米的事情，有的地主會自己來算，他們就是地主自
      己來算，劉正同的母親來跟我算錢」等語（見本院卷第20
      0-204頁）一致，故其等二人所述應屬可採。則由前開事
      證相互參酌以觀，被告頂多僅係雇請郭財明進行打田及插
      秧、收割等工作，收割後稻米運送之目的地以及出賣事務
      仍係由劉正同的母親在發落。又考諸現代農業多仰賴機器
      進行相關粗重工作，輔以人力進行日常農作部分，則縱被
      告有委請擁有專業農器之他人代為翻耕，由自己或家屬總
      理農事，尚合乎現行農業耕作常情，亦尚未脫離前揭說明
      之自任耕作範圍。從而，系爭土地現仍係由被告自任耕作
      ，並無違反耕地三七五租約條例第16條之規定。
四、綜上所述，原告並未舉證證明承租人即被告未自任耕作，或
    其將耕地全部或一部轉租於他人等事實；亦無法證明系爭耕
    地租約有無效或其他消滅原因之事實。從而，原告依耕地三
    七五減租條例第16條第2項，請求被告返還系爭土地，為無
    理由，應予駁回。
五、本件事證已臻明確，兩造其餘主張陳述及所提之證據，經審
    酌後認為均不足以影響本判決之結果，爰不逐一論列，併此
    敘明。
六、訴訟費用負擔之依據：民事訴訟法第78條。
中　　華　　民　　國　　111 　年　　5 　　月　　27　　日
                       民事第三庭法　官  曾文欣
以上正本係照原本作成。
如對本判決上訴須於判決送達後20日內向本院提出上訴狀（須按
對造人數提出繕本）。
如委任律師提起上訴者，應一併繳納上訴審裁判費。
中　　華　　民　　國　　111 　年　　5 　　月　　27　　日
                                 書記官　陳慶昀